【裁判字號】    94,交訴,56
【裁判日期】    950227
【裁判案由】    過失致死
【裁判全文】
臺灣板橋地方法院刑事判決              94年度交訴字第56號
公  訴  人  臺灣板橋地方法院檢察署檢察官
被      告  甲○○
選任辯護人  黃景安律師
上列被告因過失致死案件，經檢察官提起公訴（九十四年度調偵
字第一三一號），本院判決如下：
    主  文
甲○○從事業務之人，因業務上之過失致人於死，處有期徒刑陸
月，如易科罰金以參佰元折算壹日。
    理  由
一、甲○○係以駕駛廣告車於市區宣傳為業，乃從事駕駛業務之
    人，於民國九十三年四月十日上午九時十五分許，其駕駛車
    牌號碼ＫＳ─三五二二號自用小貨車，沿臺北縣鶯歌鎮○○
    ○路往樹林方向（即南往北）行駛，行經鶯歌鎮○○○路與
    仁愛街之交岔路口時，本應注意車前狀況，並隨時採取必要
    之安全措施，而依當時天氣晴朗，日間有自然光線，路面乾
    燥，道路無缺陷，無障礙物，視距良好，並無不能注意之情
    事，竟疏於注意車前狀況，貿然直行欲通過該交岔路口，適
    左前方有簡阿能騎乘車號ＭＥＳ─一八九號重型機車，沿中
    正一路往桃園方向（即北往南）行駛，於行經上開交岔路口
    時，亦疏未注意騎乘機車轉彎時應讓直行車先行，即逕行左
    轉欲駛往仁愛路，當甲○○發現簡阿能所騎乘機車時已煞車
    不及，致甲○○之自用小貨車右前車頭部位在上述交岔路口
    靠近中山路行人穿越道處，撞及簡阿能之機車，簡阿能因而
    人車倒地，並受有左側肋骨、鎖骨骨折、四肢多處擦、瘀傷
    之傷害。簡阿能經人送往恩主公醫院急診治療，於同日下午
    一時二十五分許轉診至桃園榮民醫院，並於同年四月十二日
    再轉診至長庚紀念醫院林口分院急診、住院治療，自同年四
    月二十日上午六時三十分許起簡阿能之意識不清，於同年六
    月二十四日出院，延至同日下午一時五十二分許因心因性休
    克、肺炎、敗血症引起多器官衰竭而不治死亡。本次車禍後
    經路人報警，甲○○留在現場等候，且在有偵查權限之警察
    機關尚未發覺犯罪前，主動向據報前來處理之臺北縣政府警
    察局三峽分局警員張展豐坦承肇事，並接受裁判。
二、案經臺北縣政府警察局三峽分局報請臺灣板橋地方法院檢察
    署檢察官偵查起訴。
    理  由
一、訊據被告甲○○固對於上揭時地駕駛自用小貨車肇事致被害
    人簡阿能受傷之事實坦承不諱，惟矢口否認有何被訴業務過
    失致死之犯行，並辯稱：本件車禍發生時，被害人僅受有擦
    傷，並沒有頭部顱內出血情事，最後被害人死亡係因其自身
    之疾病所引發，伊駕車與被害人騎乘機車發生車禍只有造成
    被害人受傷而已，被害人後來死亡與伊無關云云；辯護人為
    被告辯護稱：依據被告於偵查之供述，車禍現場是四線道，
    被告於車禍前行駛在外側車道，內側車道上有其他車輛，當
    行駛至上述交岔路口之斑馬線時看到被害人出現時，被告已
    煞車不及，而任何人遇此情況，都會不及反應，是被告對於
    本件車禍發生應無過失可言，縱認被告有過失，其應僅負過
    失傷害責任，因被害人死亡結果與被告之過失行為沒有因果
    關係，且長庚紀念醫院於函覆鈞院時亦稱被害人之死亡與車
    禍外力無密切關聯性，而法務部法醫研究所之鑑定意見認被
    害人死亡主要是因心臟疾病，且被害人於本件車禍並沒有造
    成嚴重之併發病症，卻又認為被害人於本件車禍受傷之嚴重
    性與其死亡之間具有百分之二十之關聯性，足認法醫研究所
    之鑑定意見前後矛盾，並非足採，是被害人之死亡與本件車
    禍並無因果關係云云。惟查：
（一）被告甲○○對於前揭時地駕車肇事致被害人簡阿能死亡之
      事實，於偵查、本院準備程序均中坦承不諱，並自認其有
      過失，核與被害人之子乙○○指述情節大致相符，並有道
      路交通事故現場圖、道路交通事故調查報告表(一)、(二)各一
      份、車禍現場、車損照片十二張在卷可稽。又被告於警詢
      時供述：伊車禍當時駕駛上開自用小貨車由鶯歌鎮○○路
      直行往樹林方向行駛，於上述交岔路口綠燈亮起行駛至肇
      事地點，對向前方有被害人簡阿能騎乘機車由中正一路欲
      左轉仁愛街口，伊駕駛之自用小貨車與被害人機車於交岔
      路口內發生擦撞；車禍前被害人機車距伊約有二公尺，當
      伊發現時有煞車，但已來不及，造成伊自用小貨車右前車
      頭損壞等語，與被害人之子乙○○於警詢指述被害人車禍
      時行車方向之情節及上述道路交通事故現場圖所繪製被告
      及被害人行車方向、撞擊位置等項均相符合，參以被害人
      生前之住所地址為臺北縣鶯歌鎮○○○路二三三巷八號等
      情，亦有被害人簡阿能之車號查詢重型機車車籍資料在卷
      可稽，是被告於本件車禍時係駕車沿鶯歌鎮○○○路往樹
      林方向直行，而被害人係騎乘機車沿中正一路往桃園方向
      行駛，於行經上開交岔路口左轉欲駛往仁愛路時，遭被告
      駕駛之自用小貨車右前車頭部位在上述交岔路口靠近中山
      路行人穿越道處所撞擊等事實，應堪以認定。辯護人於審
      理中以被告與被害人二車之撞擊點位在上述交岔路口靠近
      北方之行人穿越道附近，率而推認被害人車禍時之行車方
      向應是由中山路左轉仁愛路一節，尚嫌無據，並非足採。
      再被告於警詢時供承伊發現被害人機車時有煞車，已來不
      及等語，已如前述；其於偵查及本院準備程序、審理中均
      坦承本件車禍發生伊有未注意車前狀況之過失等語（見九
      十三年度偵字第一七三六二號卷第四十六頁、本院準備程
      序筆錄第二頁、審理筆錄第九頁），且汽車行駛時，駕駛
      人應注意車前狀況，並隨時採取必要之安全措施，此觀道
      路交通安全規則第九十四條第三項規定至明，而上開所稱
      「車前狀況」，係指駕駛人應注意車輛前方視線所及範圍
      ，自包括左、右及正前方之行車狀況，是縱認被告所述本
      件車禍前其左方之內側車道有其他車輛存在，致伊無法發
      現被害人之機車等情屬實，然被告對其駕駛車輛正前方範
      圍之車行狀況，仍應負有注意之義務，自難以車禍前左方
      內側車道有其他車輛據為免責之事由，是辯護人於審理中
      辯稱：被告於車禍前行駛在外側車道，內側車道上有其他
      車輛，當行駛至上述交岔路口之斑馬線時看到被害人出現
      時，被告已煞車不及，而任何人遇此情況，都會不及反應
      ，被告就本件車禍發生應無過失云云，亦非足採。
（二）按對於有病之人，用木棍鐵器毆擊成傷，以促其早達死亡
      之時期，仍不能不負傷害致死之罪責（最高法院二十二年
      上字第二七八號判例可資參照）；又過失致人於死罪之成
      立，係以過失行為與死亡結果間，有相當之因果關係為其
      要件，故如因行為人之過失行為，先致被害人受傷，再因
      該傷致死，或因該傷致病，因病致死，即因原傷參入自然
      力後助成病死之結果者，均難謂無相當之因果關係，自應
      依過失致人於死罪論處（最高法院八十七年度台上字第三
      四一七號、八十年度台上字第四六三０號判決可資參照）
      。查被害人簡阿能因本件車禍受有左側肋骨、鎖骨骨折、
      四肢多處擦、瘀傷之傷害，經送往恩主公醫院急診治療，
      於同日下午一時二十五分許轉診至桃園榮民醫院，並於同
      年四月十二日再轉診至長庚紀念醫院林口分院急診、住院
      治療，自同年四月二十日上午六時三十分許起簡阿能之意
      識不清，至同年六月二十四日出院時，呈現肺炎、休克、
      心臟衰竭、呼吸衰竭之病危現象，延至同日下午一時五十
      二分許因心因性休克、肺炎、敗血症引起多器官衰竭而死
      亡不治死亡，此有恩主公醫院九十三年四月二十六日乙種
      診斷證明書、桃園榮民醫院診斷證明書九十三年四月二十
      六日、同年五月九日診斷證明書、長庚紀念醫院九十三年
      五月五日、同年六月二十四日診斷證明書各一紙在卷可稽
      ，且被害人確於上述時間死亡一節，亦經臺灣板橋地方法
      院檢察署檢察官指揮檢察事務官督同法醫師相驗屬實，並
      製有臺灣板橋地方法院檢察署相驗屍體證明書、驗斷書、
      勘驗筆錄，及被害人死亡照片五張在卷可憑。又本院依職
      權就被害人本件車禍受傷與其於九十三年六月二十四日出
      院呈現肺炎、休克、心臟衰竭、呼吸衰竭之病危現象的關
      聯性，函詢長庚紀念醫院林口分院，該院函覆稱：被害人
      於九十三年四月十二日至該院急診、住院治療，當時診斷
      為發燒敗血症、心臟衰竭、左肋骨骨折、多重挫傷；至於
      被害人後來發生之肺炎合併呼吸衰竭與車禍之關聯性為何
      ，並無法確定，但應與其意識不清有某種程度之關聯，而
      被害人之心臟衰竭應與疑似心因性休克有關，綜上，被害
      人之病危應與車禍外力無密切關聯性等語，此有該院九十
      四年七月十九日（九四）長庚院法字第０六二八號函在卷
      足憑，然觀之上開長庚紀念醫院之函覆意旨先認無法確定
      被害人後來發生之肺炎合併呼吸衰竭與本件車禍之關聯性
      ，嗣又認被害人病危之疾病評估應與車禍外力無密切關聯
      性，顯見上開函文就本院上述函詢事項之意見前後不一，
      是否足供採憑，尚有疑義。
（三）本院乃依職權再就被害人之死亡與其本件車禍及所受傷害
      之關聯性、被害人死亡是否係本件車禍外力所造成等項，
      囑託法務部法醫研究所鑑定，該所參酌本院提供之被害人
      車禍後就診之恩主公醫院、桃園榮民醫院、長庚醫院之病
      歷、診斷證明書等資料進行鑑定，該鑑定結果認為：被害
      人於九十三年四月十日發生車禍主要受傷為四肢、臉部擦
      傷、左鎖、左肋骨骨折，經檢查腹部超音波、頭部斷層掃
      描至少三次，均無顱內骨折、出血、損傷之證據，而有老
      年性退化性之腦萎縮、多個月狀栓塞病兆於丘腦區、早期
      橋腦栓塞及左橋腦有多個月狀栓塞病兆，及後小腦動脈、
      中大腦動脈栓塞之證據；綜合研判被害人車禍所受之外傷
      僅為四肢、臉部外傷、左肋骨、左鎖骨之骨折，被害人應
      無頭部外傷顱內出血之證據，而有腦血管障礙引起中風類
      型之栓塞；由死者有鬱血性心臟病、二尖瓣閉鎖不全等併
      同腦血管障礙，最可能為突發心因性休克而昏眩、昏迷，
      最後仍因心因性休克、肺炎、敗血症引起多器官衰竭而死
      亡；又由被害人車禍後住院至心因性休克昏迷、肺炎、敗
      血症至多器官衰竭之死因鏈中研判，本件車禍與死亡有其
      連貫性之因果關係，較支持死亡方式為「意外」；再被害
      人原患有鬱血性心臟病、慢性阻塞性肺病症、二尖瓣閉鎖
      不全，為被害人主要之死因，被害人雖因車禍後受傷住院
      後鎖骨、肋骨骨折，均無血胸或呼吸困難之病症，且被害
      人於九十三年四月二十日前，甚為清醒而無明顯車禍受傷
      之嚴重併發症，是支持被害人車禍受傷之嚴重性與死亡之
      責任應不大於百分之二十等語，此有法醫研究所法醫所（
      ９４）醫鑑字第一五八五號法醫文書審查鑑定書一份在卷
      可稽。觀諸上開法醫研究所之鑑定意見，其認：由被害人
      車禍後住院至心因性休克昏迷、肺炎、敗血症至多器官衰
      竭之死因鏈中研判，本件車禍與死亡有其連貫性之因果關
      係，並且較支持被害人死亡之方式為「意外」，但被害人
      原本患有鬱血性心臟病、慢性阻塞性肺病症、二尖瓣閉鎖
      不全，此為被害人主要死因，且因被害人車禍後受傷住院
      後鎖骨、肋骨骨折，均無血胸或呼吸困難之病症，且被害
      人於九十三年四月二十日前，甚為清醒而無明顯車禍受傷
      之嚴重併發症，該鑑定意見因而支持被害人車禍受傷之嚴
      重性與死亡之責任應不大於百分之二十等情；而上開法醫
      研究所鑑定意見既係參酌被害人車禍受就診醫院之診斷證
      明書、病歷等資料後所為詳實之鑑定，並於鑑定意見書中
      詳述鑑定經過，則其所為鑑定意見應屬客觀公允，應足採
      信。至臺灣板橋地方法院檢察署相驗屍體證明書固記載被
      害人之死因為車禍造成頭部鈍傷，致顱腦損傷一節，惟查
      被害人於九十三年四月十日發生車禍所受傷害，經醫院進
      行頭部斷層掃描至少三次，並無顱內骨折、出血、損傷之
      現象，業經法醫研究所鑑定屬實，如前所述，並有恩主宮
      醫院、長庚紀念醫院之診斷證明書、病歷資料等附卷可憑
      ，是上開相驗屍體證明書記載被害人死因為車禍造成頭部
      鈍傷至顱腦損傷而死亡一節，與事實不符，尚非足採，併
      予敘明。綜上，足認被害人車禍受傷後住院至其最後因為
      心因性休克昏迷、肺炎、敗血症至多器官衰竭而死亡間，
      有其連貫性之因果關係，且其間之因果關係並無中斷情形
      ，是本件被告駕駛自用小客車肇事致被害人受有上開傷害
      ，嗣與被害人車禍前原患有之鬱血性心臟病等疾病之條件
      相結合後，發生被害人死亡之結果，則被告駕車肇事致被
      害人受傷之行為與被害人因病死亡之結果間，難謂無相當
      之因果關係，自應依過失致人於死罪論處。是被告辯稱：
      伊駕車與被害人騎乘機車發生車禍只有造成被害人受有擦
      傷，被害人死亡係因疾病造成，與伊無關云云；及辯護人
      為被告辯護稱：長庚紀念醫院上述函覆已稱被害人死亡與
      車禍外力無密切關聯性，法醫研究所鑑定意見亦認被害人
      死亡主要是因心臟疾病，並認本件車禍並沒有造成被害人
      嚴重併發病症，該鑑定意見卻又認被害人於本件車禍受傷
      之嚴重性與其死亡之間具有百分之二十之關聯性，足認法
      醫研究所之鑑定意見前後矛盾，並非足採，是被害人之死
      亡與本件車禍並無因果關係云云，均非足採。又被害人
      本件車禍所受傷害與其死亡之關聯性與因果關係之判斷等
      項，業經本院依職權囑託法醫研究所為詳實之鑑定，已如
      前述，且被害人死亡與被告之車禍肇事行為間具有相當因
      果關係，已臻明瞭，並經本院審認如前，是辯護人聲請本
      院囑託行政院衛生署再行鑑定被害人之死亡與本件車禍是
      否有因果關係云云，自無調查之必要，併予指明。
二、按汽車行駛時，駕駛人應注意車前狀況，並隨時採取必要之
    安全措施，道路交通安全規則第九十四條第三項定有明文。
    查被告駕駛汽車在市區道路行駛，自應注意上開安全規定，
    而本次車禍肇事當時之天氣晴朗，日間自然光線，路面乾燥
    ，道路無缺陷，無障礙物，視距良好等情，亦有上開肇事現
    場照片及道路交通事故調查報告表(一)之記載可稽，被告並非
    不能注意及此，其駕駛自用小貨車行經上開交岔路口時，雖
    被害人未注意轉彎車應讓直行車先行即逕行左轉，容有過失
    ，且為肇事主因，但被告竟亦疏未注意車前狀況，貿然前進
    行駛，以致肇事，被告對本件車禍之發生顯有過失。對此臺
    灣省臺北縣區車輛行車事故鑑定委員會，同認被害人騎乘普
    通重型機車，轉彎車未讓直行車先行為肇事主因；被告駕駛
    自用小貨車，未注意車前狀況，為本件車禍肇事次因，有上
    開鑑定委員會九十三年十一月五日北鑑字第九三一二二六號
    鑑定意見書附卷可佐。而被害人簡阿能因本件車禍受有左側
    肋骨、鎖骨骨折、四肢多處擦、瘀傷之傷害，經先後送往恩
    主公醫院、桃園榮民醫院及長庚紀念醫院林口分院治療，於
    同年六月二十四日下午一時五十二分許因心因性休克、肺炎
    、敗血症引起多器官衰竭而不治死亡，被告之過失行為與被
    害人之死亡間，具有相當因果關係，俱如前述，是本案事證
    明確，被告之過失犯行，洵堪認定，應依法論科。
三、查被告係以駕駛廣告車於市區宣傳為業，為從事駕駛業務之
    人，業據被告供明在卷，被告因業務上之過失致被害人死亡
    ，核其所為係犯刑法第二百七十六條第二項之業務過失致死
    罪。又被告於車禍肇事後經路人報警，其在現場等候，且在
    有偵查權限之警察機關尚未發覺犯罪前，主動向據報前來處
    理之臺北縣政府警察局三峽分局警員張展豐坦承肇事，並接
    受裁判，亦據被告於警詢時供明在卷，並有交通事故肇事人
    自首情形紀錄表一紙在卷可憑，被告係對於未發覺之罪自首
    而受裁判，應依刑法第六十二條前段之規定減輕其刑。爰審
    酌被告前無犯罪科刑紀錄（見卷附臺灣高等法院被告前案紀
    錄表），其因過失肇致本次車禍，造成被害人死亡，對於被
    害人家屬所生之痛苦及損害，及被告過失之程度，被害人與
    有過失且為肇事主因，被害人家屬領取強制責任險保險金，
    但被告尚未與被害人家屬達成和解，與被告犯罪後之態度等
    一切情狀，量處如主文所示之刑，並諭知如易科罰金之折算
    標準，以資懲儆。
據上論斷，應依刑事訴訟法第二百九十九條第一項前段，刑法第
二百七十六條第二項、第四十一條第一項前段、第六十二條前段
，罰金罰鍰提高標準條例第一條前段、第二條，判決如主文。
本案經檢察官黃怡華到庭執行職務。
中    華    民    國  九十五  年    二  月    二十七  日
                  交通法庭  審判長法  官  白光華
                                  法  官  曾淑娟
                                  法  官  楊志雄
以上正本證明與原本無異。
如不服本判決應於送達後十日內向本院提出上訴狀。
                                  書記官  胡勤義
中    華    民    國  九十五  年    二  月    二十七  日
附錄本案論罪科刑法條全文：
刑法第二百七十六條
因過失致人於死者，處二年以下有期徒刑、拘役或二千元以下罰
金。
從事業務之人，因業務上之過失犯前項之罪者，處五年以下有期
徒刑或拘役，得併科三千元以下罰金。


司法院資訊處製作；財團法人民間司法改革基金會備份。
